【裁判字號】    99,交聲,650
【裁判日期】    990707
【裁判案由】    違反道路交通管理處罰條例聲明異議
【裁判全文】
臺灣臺北地方法院交通事件裁定         99年度交聲字第650號
原處分機關  臺北市交通事件裁決所
異  議  人
即受處分人  乙○○
上列異議人即受處分人因違反道路交通管理處罰條例案件，對於
臺北市交通事件裁決所中華民國99年4 月27日所為之處分（原處
分案號：北市裁罰字第裁22-A1A239554號）聲明異議，本院裁定
如下：
    主  文
異議駁回。
    理  由
一、按道路交通安全規則第106條第1項第5款規定汽車（依道路
    交通管理處罰條例第3條第8款規定，汽車包括機器腳踏車即
    機車）迴車前，應暫停並顯示左轉燈光或手勢，看清無來往
    車輛，並注意行人通過，始得迴轉。次按汽車駕駛人迴車時
    ，有迴車前未依規定暫停，顯示左轉燈光，或不注意來、往
    車輛、行人，仍擅自迴轉之情形者，處新臺幣（下同）600
    元以上1,800元以下罰鍰，並計違規點數1點，道路交通管理
    處罰條例（下稱處罰條例）第49條第5款、第63條第1項第1
    款分別定有明文。又汽車駕駛人，駕駛汽車違反道路交通安
    全規則因而肇事致人受傷者，記違規點數3點，處罰條例第
    61條第3項前段亦有明定。是以汽車駕駛人迴車時，若有迴
    車前未依規定暫停，顯示左轉燈光，或不注意來、往車輛、
    行人，仍擅自迴轉之違規行為，因而肇事致人受傷而經舉發
    機關舉發，並於舉發通知單上所載之應到案期限內到案聽候
    裁決或提出申訴，經主管機關調查後仍認定前揭違規行為屬
    實者，依違反道路交通管理事件統一裁罰基準及處理細則（
    下稱處理細則）第41條及違反道路交通管理事件統一裁罰基
    準表（下稱裁罰基準表）之規定，應對該汽車駕駛人處以60
    0元之罰鍰，並記違規點數4點。
二、原處分意旨略以：異議人即受處分人乙○○於民國（下同）
    99 年2月9日14時08分許，駕駛車牌號碼ASO-052號重型機車
    ，沿臺北市○○區○○路3段西往東方向行駛，行經木新路3
    段22號前欲迴車時，有迴車前未注意對向車道由東往西方向
    行駛，由甲○○所駕駛之車牌號碼J6B-570號重型機車而擅
    自迴轉之違規行為，致兩車前車頭發生碰撞後，甲○○所駕
    駛之車牌號碼J6B-570號重型機車倒地滑行，再碰撞前方停
    等紅燈之AH-968號民營公車之後車尾而肇事，並致車牌號碼
    J6B-570號重型機車之駕駛人甲○○受有傷害。原舉發機關
    乃於99年3月10日以受處分人有「迴車前未注意來往車輛擅
    自迴轉」、「違反道路交通安全規則肇事致人受傷」等違規
    行為而掣單舉發。嗣受處分人於舉發通知單上所載之應到案
    日期（99年4月7日）到案陳述意見，經原處分機關函請原舉
    發機關調查結果，仍認受處分人有前開違規行為，原處分機
    關乃於99年4月27日以北市裁罰字第裁22-A1A239554號裁決
    書援引道路交通管理處罰條例第49條第5款、第61條第3項、
    第63條第1項第1款、違反道路交通管理事件統一裁罰基準及
    處理細則第41條、第43條、第44條及第67條等規定，裁處異
    議人600元之罰鍰，並記違規點數4點。
三、聲明異議意旨略以：車輛的迴轉，其行進方向與角度有著相
    對應的關係，若異議人真有於迴車前未注意往來車輛擅自迴
    轉之違規情事，異議人所駕駛車牌號碼ASO-052號重型機車
    之終止位置、車頭朝向，將不會與現場圖所載相符。事發時
    ，異議人車輛前輪幾乎是在雙黃線的延伸線上，處於停駛查
    看有無來車的狀態，即遭甲○○所駕車輛撞及車前輪右側而
    肇事，因此異議人並無違反道路交通安全規則第106條第1項
    第5款所定之迴轉規定，異議人於斯時係於肇事地點之黃色
    網狀線未逾越雙黃線之延伸線處準備要迴轉，但還沒有開始
    迴轉之動作，前輪猶在雙黃線的延伸地帶停等注意有無往來
    車輛，甲○○所駕駛之J6B-570號重型機車即疾駛而來，完
    全沒有煞車，甲○○應是為了超車，到黃色網狀線處又蛇行
    ，才會撞及異議人，異議人並無任何違規行為云云。
四、經查：
(一)異議人於前揭時地駕駛車牌號碼ASO-052號機車進行迴車之
    際，與甲○○所駕駛之車牌號碼J6B-570號機車發生碰撞後
    ，甲○○所駕駛機車倒地滑行中，再碰撞前方停等紅燈之車
    牌號碼AH-968號民營公車之後車尾而肇事，並致甲○○受有
    左側肱骨骨折及左側手肘鷹嘴突骨折之傷害等情，為異議人
    所不爭執，並有交通事故現場圖、補充資料表、甲○○診斷
    證明書等在卷可稽。
(二)依卷附道路交通事故現場圖所示，本案係發生於臺北市○○
    區○○路3段22號前分向限制線（雙黃線）之延伸處與交岔
    路口之網狀線交接處，異議人所騎乘之車牌號碼ASO-052號
    機車係向左倒地，倒地之處橫跨木新路3段東、西向車道，
    倒地後車頭方向朝向東北方，且異議人於本院審理時亦陳述
    ，肇事前其所駕駛之車輛係處於靜止的狀態，車頭朝向東北
    方向、遭撞擊後沒有摔得很嚴重，因其大老遠就看到甲○○
    所駕車輛，所以手把抓得很緊，車子有輕微傾倒等情（卷附
    本院99年6月28日訊問筆錄參照），故異議人所騎乘之車牌
    號碼ASO-052號機車雖與甲○○所駕車牌號碼J6B-570號機車
    發生碰撞後，異議人所騎乘之車牌號碼ASO-052號機車倒地
    後之車身方向應與肇事發生前之車身方向並無明顯差異。復
    依證人甲○○於本院審理時到庭具結證稱：「（法官問：那
    時候秦小姐有無開始迴轉？證人甲○○答：沒有......）、
    （法官問：那時候秦小姐是靜止還是正在移動中？證人甲○
    ○答：靜止狀態。）」等語（前引本院訊問筆錄參照）可判
    斷，於本件肇事前，異議人所駕駛車牌號碼ASO-052號機車
    係車頭朝向東北方，且係停等於肇事地點前分向限制線（雙
    黃線）之延伸處與交岔路口之網狀線交接處，並與異議人所
    述相符。
(三)次依道路交通事故補充資料表所載，異議人所駕駛車牌號碼
    ASO-052號機車之車損部位係前車頭撞損、甲○○所駕車牌
    號碼J6B-570號機車係前車頭、左側車身撞損，又參照甲○
    ○於本院審理時所證述，其所駕機車係左側車頭撞到異議人
    所駕機車的右邊車頭車輪上方一點，亦與異議人於本院審理
    所述係其所駕機車前輪右側避震器遭撞擊（異議人、證人前
    引訊問筆錄參照）之情相符，則本件於肇事時，應係甲○○
    所駕車牌號碼J6B-570號機車車頭與異議人所駕車牌號碼ASO
    -052號機車車頭右側發生碰撞無疑。
(四)綜合前述(二)、(三)點所述，異議人所駕車牌號碼ASO-052號機
    車於肇事前係車頭朝向東北方，停等於案發地點雙黃線延伸
    處與交岔路口之網狀線交接處。是以，若異議人停等於案發
    地點雙黃線延伸處與交岔路口之網狀線交接處時，其所駕AS
    O-052號機車之車頭、車身並無跨越至對向（東往西）車道
    ，以甲○○所駕駛車牌號碼J6B-570號機車之行向行駛於肇
    事地點東向西方向車道時，無論其行駛路線係弧狀（卷附交
    通事故現場圖參照）或如異議人所陳係蛇行（卷附聲明異議
    狀、交通違規案件陳述書參照）或Ｓ型（前引訊問筆錄參照
    ），均無可能撞及異議人所駕駛ASO-052號機車前車輪右側
    避震器位置而肇事，除非甲○○所駕機車行駛之路線係違規
    行駛對向車道蛇行逆向從東南方往西北方方向欲重新駛回東
    往西方向車道，方有可能撞及異議人所駕駛機車之右側避震
    器而肇事。惟查，異議人雖於本院審理時有陳述「甲○○應
    該是壓到雙黃線的地方才會撞到我」等語（前引訊問筆錄參
    照），然除非證人係逆向行駛方有可能撞及異議人所駕機車
    之右側避震器，業如上述，如甲○○僅是壓到雙黃線或其延
    伸線行駛，則理應僅會撞及異議人所駕駛ASO-052號機車左
    側。況查本案卷證，均未發現證人有違規逆向行駛之跡證。
    是以，本件肇事發生前，依證人所駕車牌號碼J6B-570號機
    車由東往西方向駛來之動向判斷，顯係因異議人未注意來往
    車輛動向而擅自將所駕車牌號碼ASO-052號機車迴轉停等時
    侵入肇事地點東向西方向之車道，影響東向西方向車輛之行
    駛，致甲○○所駕J6B-570號機車撞及異議人所駕ASO-052號
    機車右側避震器，並導致車牌號碼J6B -570號機車倒地滑行
    而撞擊前方停等紅燈之車牌號碼AH-968號民營公車之後車尾
    而肇事，並致證人甲○○受有左側肱骨骨折及左側手肘鷹嘴
    突骨折之傷害，卷附臺北市交通事件裁決所99年6月3日北市
    裁鑑字第09935238700號函檢送之臺北市車輛行車事故鑑定
    委員會鑑定意見書中有關異議人肇事責任部分亦同此見解。
    故異議人上開辯解之詞，尚乏可採，本件異議人違規事實明
    確。
(五)另以異議人迭於向原處分機關陳述意見，及於本院審理時陳
    稱其尚未開始迴轉之動作云云，但以道路安全規則及道路交
    通管理處罰條例所稱之「迴車」，簡而言之，係指改變汽車
    行駛方向180度由原本順向之車道轉向行駛至原本為對向車
    道之行為，而有關道路交通安全規則第106條第1項第5款所
    規定之汽車迴車前之「暫停」、「顯示左轉燈光或手勢」、
    「看清無來往車輛」、「注意行人通過」皆為「迴車」行為
    之各階段應注意行為，而完成前述行為後，所駕駛車輛動態
    之「迴轉」（駕駛車輛掉頭180度至對向車道行駛），為「
    迴車」之最後階段行為，故駕駛人欲進行「迴車」之行為時
    ，一旦為「暫停」、「顯示左轉燈光或手勢」之動作時，即
    代表其已開始「迴車」之行為，此時駕駛人即負有「看清來
    往車輛」（不得侵入對向車道而影響對向行車）、「注意行
    人通過」之注意義務，最後在滿足前述注意義務後，方得進
    行最後之「迴轉」動作，完成「迴車」之行為，異議人所駕
    車牌號碼ASO-052號機車停等位置既已侵入對向車道，業如
    前述，即應認其已開始最後之「迴轉」動作，故異議人認其
    尚未開始迴轉，應係誤會。另以本件違反道路交通管理事件
    ，係對異議人是否有原處分機關所認定之違規行為而為評斷
    ，異議人若認證人甲○○有其他違規行為或欲追究其造成異
    議人傷害之責任，當另循其他行政上之申訴、刑事或民事上
    之告訴或起訴為救濟管道，與異議人就本案之行為違規與否
    無涉，且非本院所審理之範圍，併予敘明。
五、綜上所述，異議人確有在前開時、地，迴車前未注意來往車
    輛擅自迴轉、違反道路交通安全規則肇事致人受傷之違規行
    為，則原處分機關依處罰條例第49條第5款、第61條第3項、
    第63條第1項第1款、處理細則第41條、第43條、第44條、第
    67條及裁罰基準表之規定，裁處異議人罰鍰600 元，並記違
    規點數4 點，核無違誤。本件異議人之異議為無理由，自應
    裁定將其異議駁回。
六、據上論斷，應依道路交通案件處理辦法第19條裁定如主文。
中    華    民    國    99    年    7     月    7     日
                        交通法庭法  官  黃桂興
以上正本證明與原本無異。
如不服本裁定應於送達後5日內向本院提出抗告狀。
                                書記官  陳品潔
中    華    民    國    99    年    7     月    7     日

司法院資訊處製作；財團法人民間司法改革基金會備份。
